【裁判字號】    89,重訴,1931
【裁判日期】    900417
【裁判案由】    確認優先購買權存在等
【裁判全文】
臺灣臺北地方法院民事判決  八十九年度重訴字第一九三一號
    原      告  乙○○
                戊○○
                己○○
    共      同
    訴訟代理人  黃香律師
    被      告  空軍總司令部      設台北市○○路○段五十五號
    法定代理人  丙○○        .
    被      告  國防部軍務局      設台北市○○路一七二號
    法定代理人  丁○○        .
    被      告  財政部國有財產局  住台北巿光復南路一一六巷十八號
    法定代理人  甲○○        .
    共      同
    訴訟代理人  劉龍飛律師
右當事人間請求確認優先購買權存在等事件，本院判決如左：
    主    文
原告之訴駁回。
訴訟費用由原告負擔。
    事    實
甲、原告方面：
  一聲明：
    (一)先位聲明部分：
      1.被告應連帶將所管理之中華民國所有坐落台北市○○區○○段一小段九之三
        二地號土地應有部分三一九九分之二十五移轉登記與原告乙○○；被告應連
        帶將前揭土地應有部分三一九九分之二十五移轉登記予原告己○○；被告應
        連帶將前揭土地應有部分三一九九分之二五點二五移轉登記予原告戊○○。
      2.請求確認原告乙○○、己○○對前項聲明所示土地之應有部分三一九九分之
        五十有優先承購權存在，請求確認被告戊○○對前項聲明所示土地之應有部
        分三一九九分之七五點七五有優先承購權存在。
      3.被告應連帶與原告乙○○、己○○、戊○○就坐落台北市○○區○○段一小
        段九之三二地號土地應有部分各為三一九九分之五十、三一九九分之五十、
        三一九九分之七五點七五訂定優先承購契約。
    (二)備位聲明部分：
      1.請求確認原告乙○○、己○○共同對坐落台北市○○區○○段一小段九之三
        二地號土地應有部分三一九九分之一百有優先承購權存在；請求確認原告戊○○對前開土地應有部分三一九九分之一零一有優先承購權存在。
      2.被告應連帶與原告乙○○、己○○、戊○○就坐落台北市○○段○○段九之
        三二地號土地應有部分三一九九分之一百、三一九九分之一百、三一九九分
        之一零一訂定優先承購契約。
  二陳述：
    (一)被告空軍總司令部於民國五十八年間在其所管理坐落台北市○○區○○段一小
      段九之三二等地號土地上興建「藍天新村」宿舍售予空軍官兵，原告乙○○之
      夫董咸元、原告戊○○均符合承購資格，分別繳款新台幣（下同）十三萬五千
      元承購該藍天新村之宿舍，原告乙○○之夫董咸元所購得之房屋門牌號碼為台
      北市○○街三三○巷一弄三號一樓，原告戊○○所購得之屋門牌號碼為台北市
      ○○街三二八號一樓。原告鍾肇林則係於七十一年九月三十日以九十八萬元受
      讓訴外人芮銀清對該「藍天新村」門牌號碼台北市○○街三三○巷一弄三號三
      樓建物之所有權利。
    (二)按原告等人當初係與被告空軍總司令部訂約購買前揭房屋及其坐落基地持分，
      惟被告空軍總司令部並未依約將該屋及基地之所有權移轉登記予原告等人，爰
      依據買賣契約，請求被告空軍總司令部應將該等房屋之基地持分移轉登記予原
      告。另依據土地法第一百零四條第一項規定，請求確認原告對其所有房屋坐落
      之基地持分有優先承購權存在，被告空軍總司令部並應與原告分別訂定優先承
      購契約。另被告國防部軍務局、國有財產局均明知原告與被告空軍總司令部間
      之買賣關係，故應與被告空軍總司令部連帶負責，為此提起本件訴訟。
乙、被告方面：
  一聲明：
    (一)原告等訴均駁回。
    (二)訴訟費用均由原告等負擔。
  二陳述：
    (一)被告並未與原告就系爭建物坐落之基地持分成立買賣契約，原告自不得向被告
      請求移轉該等土地所有權：
      1.被告已提出系爭藍天新村全部基地自民國五十八年起造空軍眷舍九十六戶時
        之全部原始資料影本，依該資料查得當年台北市工務局之公函一再敘明略以
        ：
        所興建之四層ＲＣ大樓四棟係依違章建築處理辦法第四十八條，以「具有
          時間性及機密性」為由興建者，自始即為違建。
        眷舍所佔基地係屬未登錄地（國有），由空軍總部洽國有財產局辦理「撥
          用」手續使用之。
      2.據上得知，被告空軍總司令部自始即比照國內所有軍事營區、眷村之興建方
        式，以時間性及機密性為由，依違建法令興建系爭眷舍，亦即係以核給「居
        住憑証」據以使用之目的意思交付眷戶居住，尤無向地政事務所辦理移轉登
        記之可能性至明。
      3.抑有進者，被告空軍總司令部初以「無償撥用」而使用系爭基地，益足証自
        始未嘗取得基地之所有權，申言之，僅取得基地之無償使用權而已，何曾「
        售予眷戶」！焉有可能？
      4.被告空軍總司令部空總與國防部軍務局依法僅係基地之管理機關，亦即僅屬
        代為管理使用之性質而已（參見最高法院八十年台上字第一一二九號判例）
        ；是則管理機關依法未獲任何特別權限之授權下，斷不可能無權代理而將國
        有土地售予原告等三戶。
    (二)原告一再以（59）家銅字第六一一四號函及（59）宅興字三一六四號爭執系爭
      「房地純屬私產購屋」，殊有誤解：
      1.依（59）家銅字六一一四號函所述內容與全案乃違章興建眷舍之卷証背景相
        互對照，乃知藍天新村九十六戶「眷舍」初依違章建築處理辨法旨在「免辦
        建照」、核定為合格違建嗣後數十年即憑此眷舍營產名義免納房屋稅與地價
        稅，且得據以納入眷村列管；而上開家銅字第六一一四號之目的端僅向台北
        市工務局請求發給「接用水電証明」，至函內說明附及「改為公寓住宅」甚
        至（59）宅興字三一六四號函所僅止抽籤之通知，要不得據為直接証明有何
        出售房屋之意思表示。
      2.原告等係以使用之意思而居住於系爭房屋：原告等爭執對系爭房屋之興建曾
        繳付價款乙節，實有出入，蓋當年被告係為照顧無舍、立功官兵及遺眷等，
        乃於國有土地上，於民國五十八年間著由工兵興建完工後，除遺眷及安置失
        火眷戶免收費外，餘亦僅要求各眷舍出具材料費新台幣（下同）約十二、三
        萬元左右（依原告所附之當年主計署收據，載明為公寓「眷舍」甚明），即
        言由被告建舍後由空軍總部列管、編為營產（依房屋稅條例第十四條規定免
        納房屋稅地價稅），並納為公用財產後供各眷戶居住，此應為營產使用之關
        係，實則除材料費外，其餘之繪圖、設計費及工兵勞力等均係被告負擔，雙
        方本無買賣關係，原告等縱以部分出資為爭執，然亦不得解為購屋之對價至
        明。況原告等係於民國六十年間取得被告所建築、未經登記系爭房屋之『居
        住憑證』，本指「使用」系爭房屋之權利；即其係本於『使用』之意思而使
        用系爭房屋，並非以『所有』之意思占有使用系爭房屋，是原告等之主張自
        屬無據至明。
    (三)原告等訴之聲明中所請求確認之「所有權移轉登記請求權」，就形式言已罹消
      滅時效。
    (四)原告等復謂對所有房屋基地以外之持分（二分之一及四分之三）尚有優先承買
      權乙節，尤無請求權之法律基礎可言：
      1.按基地出賣時，其地上權人或基地承租人始有所謂優先承買權，此為土地法
        第一零四條第一項所明定。系爭本件諸原告既非地上權人亦無租賃關係，則
        庶無優先承買權之適用（參照內政部67.12.20.台內地字第八一四四三五號
        函釋）；尤其基地係公用者絕無該條項適用之餘地（最高法院四十九年台上
        字第一五四六號判例）。
      2.實則，所謂優先承買權本指基地出賣時地上權人或「基地承租人」有依同樣
        條件優先購買之權，今被告空軍總部係依改建條例第三條及第二十二條之規
        定予以改建國宅（按改建期間每戶核給六千元房租補助費，興建完成後原眷
        戶均受配新屋乙戶且具所有權，迄今藍天新村八十一戶早已依法搬遷等候改
        建完成）；即言原告等既非基地之地上權人或承租人本無優先購買權可言，
        抑且系爭國有土地係供未來改建國民住宅，根本未涉及「基地出賣有依同一
        條件優先購買」之情形！。
    理    由
甲、程序方面：
  一按訴狀送達後，原告不得將原訴變更或追加他訴。但經被告同意或不甚礙被告之
    防禦及訴訟之終結者，不在此限。被告於訴之變更或追加無異議，而為本案之言
    詞辯論者，視為同意變更或追加。民事訴訟法第二百五十五條第一項第一款、第
    七款、第二項分別定有明文。
  二原告起訴聲明：(一)先位聲明部分：1.請求判令被告空軍總司令部法定代理人丙○○、國防部軍務局法定代理人丁○○及被告財政部國有財產局法定代理人甲○○
    等管理人應連帶將所管理之中華民國所有坐落台北市○○區○○段一小段九之三
    二地號中－原告乙○○及己○○所有坐落台北市○○區○○街三三○巷一弄三號
    一樓及同址三樓之基地，面積約一百平方公尺，位置及面積如松山地政事務所之
    實測圖代號所示，持分各四分之一基地，分別與原告乙○○及己○○訂定書面房
    地買賣契約，並應連帶向地政事務所辦理基地所有權移轉登記與原告乙○○及己○○。2.請求判決確認原告乙○○及己○○對被告等前項所管理之基地除辦理基
    地所有權移轉登記與原告乙○○及己○○之基地外，其餘持分二分之一基地有優
    先承購請求權存在。3.請求判令被告空軍總司令部法定代理人丙○○、國防部軍
    務局法定代理人丁○○及被告財政部國有財產局法定代理人甲○○等管理人應連
    帶將所管理之中華民國所有坐落台北市○○區○○段一小段九之三二地號中－原
    告戊○○所有坐落台北市○○區○○街三二八號一樓基地，面積約一百平方公尺
    （位置及面積如松山地政事務所之實測圖代號所示）持分四分之一基地，連帶與
    原告戊○○訂定書面房地買賣契約，並應連帶向地政事務所辦理前述基地所有權
    移轉登記與原告戊○○。4.請求確認原告戊○○對被告等前項所管理之基地，除
    辦理基地所有權移轉登記與原告戊○○之基地外，其餘持分四分之三基地有優先
    承購請求權存在。(二)備位聲明部分：1.請求判決確認原告乙○○及己○○對被告
    等所管理之中華民國所有之坐落台北市○○區○○段一小段九之三二地號中－原
    告乙○○及己○○所有坐落台北市○○區○○街三三○巷一弄三號一樓及同址三
    樓之基地，面積約一百平方公尺（位置及面積如松山地政事務所之實測圖代號所
    示）之基地所有權全部，原告乙○○及己○○有優先承購請求權存在。2.請求判
    決確認原告戊○○對被告等所管理之中華民國所有之坐落台北市○○區○○段一
    小段九之三二地號中－原告戊○○所有坐落台北市○○區○○街三二八號一樓之
    基地，面積約一百平方公尺（位置及面積如松山地政事務所之實測圖代號所示）
    之基地所有權全部，原告戊○○有優先承購請求權存在。
  三原告另於九十年一月五日具狀聲明：(一)先位聲明部分：1.請求判令被告空軍總司
    令部法定代理人丙○○、國防部軍務局法定代理人丁○○及被告財政部國有財產
    局法定代理人甲○○等管理人應連帶將所管理之中華民國所有坐落台北市○○區
    ○○段一小段九之三二號中－原告乙○○及己○○所有坐落台北市○○區○○街
    三三○巷弄三號一樓及同址三樓之基地，面積約一百平方公尺，位置及面積如松
    山地政事務所之實測圖代號所示，持分各四分之一基地，應連帶以被告所出具與
    原告乙○○先夫名義價款收據及被告五十九年十二月廿二日（59）宅興字第三一
    六四號文件（註明：全部款額未繳清者，不得參加抽籤）及己○○經被告同意與
    案外人芮銀清訂定書面房地買賣契約，連帶向地政事務所辦理基地所有權移轉登
    記與原告乙○○及己○○及其餘持分二分之一基地有優先承購請求權存在。2.請
    求判令被告空軍總司令部法定代理人丙○○、國防部軍務局法定代理人丁○○及
    被告財政部國有財產局法定代理人甲○○等管理人應連帶將所管理之中華民國所
    有坐落台北市○○區○○段一小段九之三二號中－原告戊○○所有坐落台北市○○區○○街三二八號一樓基地，面積約一百平方公尺（位置及面積如松山地政事
    務所之實測圖代號所示）持分四分之一基地，應連帶以被告所出具與原告戊○○
    名義價款收據及被告五十九年十二月廿二日（59）宅興字第三一六四號文件（註
    明：全部款額未繳清者，不得參加抽籤）之書面房地買賣契約連帶向地政事務所
    辦理前述基地所有權移轉登記與原告戊○○及其餘持分四分之三原告戊○○有優
    先承購請求權存在。(二)備位聲明部分：1.請求判決確認原告乙○○及己○○對被
    告等所管理前第一項基地所有權全部，原告乙○○及己○○有優先承購請求權存
    在。2.請求判決確認原告戊○○對被告等所管理前第二項基地所有權全部，原告
    戊○○有優先承購請求權存在。
  四原告復於九十年二月十五日具狀聲明：(一)先位聲明部分：1.請求判令被告空軍總
    司令部法定代理人丙○○、國防部軍務局法定代理人丁○○及被告財政部國有財
    產局法定代理人甲○○等管理人應連帶將所管理之中華民國所有坐落台北市○○
    區○○段一小段九之三二地號中－原告乙○○及己○○所有坐落台北市○○區○○街三三○巷一弄三號一樓及同址三樓之基地，面積約一百平方公尺，位置及面
    積如松山地政事務所之實測圖代號所示，持分各四分之一基地，向地政事務所辦
    理基地所有權移轉登記與原告乙○○及己○○持分各四分之一，及確認其餘持分
    二分之一基地有優先承購權請求權存在，被告應連帶同意其訂定優先承購契約。
    2.請求判令被告空軍總司令部法定代理人丙○○、國防部軍務局法定代理人丁○○及被告財政部國有財產局法定代理人甲○○等管理人應連帶將所管理之中華民
    國所有坐落台北市○○區○○段一小段九之三二地號中－原告戊○○所有坐落台
    北市○○區○○街三二八號一樓基地，面積約一百平方公尺（位置及面積如松山
    地政事務所之實測圖代號所示）持分四分之一基地，向地政事務所辦理前述基地
    所有權移轉登記與原告戊○○持分四分之一，及確認其餘持分四分之三原告戊○○有優先承購請求權存在，並連帶同意其訂定優先承購契約。(二)備位聲明部分：
    1.請求判決確認原告乙○○及己○○對被告等所管理前第一項基地所有權全部，
    原告乙○○及己○○有優先承購請求權存在，被告應連帶同意其訂定優先承購契
    約。2.請求判決確認原告戊○○對被告等所管理之前第二項基地所有權全部，原
    告戊○○有優先承購請求權存在，被告應連帶同意其訂定優先承購契約。
  五原告又於九十年四月三日當庭更正聲明如前述事實項下「聲明」欄所載，核其前
    後歷次所為聲明之更易，均有變更訴之聲明的情事，自屬已將原訴變更，因被告
    對原告前開訴之變更行為，均無異議而為本案之言詞辯論，且本院核原告所為變
    更前後之聲明，所援引之訴訟資料大致相同，顯然原告所為訴之變更並不甚礙被
    告防禦及訴訟終結，故依民事訴訟法第二百五十五條第一項第一款、第七款及第
    二項之規定，原告前開訴之變更，應予准許，合先敘明。
乙、得心證之理由：
  一原告起訴主張：原告乙○○、戊○○分別於五十八年間向被告空軍總司令部購買
    「藍天新村」眷舍中門牌號碼為台北市○○街三三○巷一弄三號一樓、台北市○○街三二八號一樓房屋及其坐落基地持分，並各繳交價金十三萬五千元，惟被告
    空軍總司令部迄未將該等房地之所有權移轉登記予原告，爰依據兩造間之買賣契
    約，請求被告空軍總司令部應將該等房屋之基地台北市○○區○○段一小段九之
    三二地號土地應有部分三一九九分之二五、三一九九分之二五點二五移轉登記予
    原告乙○○、戊○○。另原告己○○於七十一年間以九十八萬元向訴外人芮銀清
    買受「藍天新村」眷舍門牌號碼台北市○○街三三巷一弄三號三樓房屋及基地持
    分，並受讓該房地之一切權利，自亦可本於芮銀清與被告間之房地買賣契約，請
    求被告空軍總司令部將台北市○○區○○段一小段九之三二地號土地應有部分三
    一九九分之二五移轉登記予原告己○○。又依據土地法第一百零四條第一項規定
    ，原告乙○○、己○○、戊○○均有權請求確認對上開土地之應有部分有優先購
    買權存在，被告空軍總司令部並應與原告分別訂定優先承購契約。被告國防部軍
    務局、國有財產局均明知被告空軍總司令部與原告間有前述房地買賣契約存在，
    應與出賣人即被告空軍總司令部連帶負責等語。
  二被告則抗辯：兩造間並無買賣契約存在，原告當初支出價金僅取得系爭房屋之使
    用權，自無權請求被告移轉系爭房屋坐落基地之持分；縱認兩造間有房地買賣關
    係存在，原告所得主張移轉基地所有權之請求權亦已罹於消滅時效；原告另主張
    優先購買權存在，顯然於法不合等語。
  三坐落台北市○○區○○段一小段九之三二地號土地為國有土地，管理機關為被告
    國防部軍務局；系爭三間房屋均係被告起造，現分別由原告乙○○、戊○○、己○○居住使用；乙○○之夫董咸元、原告戊○○均在五十九年十一月向被告空軍
    總司令部繳訖十三萬五千元；原告己○○則於七十一年間受讓芮銀清對系爭房屋
    之權利等事實，為兩造所不爭執，復有土地登記謄本、空軍總司令部軍眷管理處
    抽籤通知函、空軍總部公寓眷舍申請價配人員繳款通知單、空軍總司令部主計署
    收據、空軍眷舍居住憑證等件在卷可稽，均堪信為真正。
  四原告係基於兩造間之買賣契約，請求被告應連帶將如其先位訴之聲明第一項之土
    地持分移轉登記予原告，是首應審究兩造間有無該等土地之買賣契約存在。經查
    ：
    (一)原告稱與被告空軍總司令部間就系爭土地持分有買賣契約存在，無非以渠等當
      初進住系爭三間房屋之時，已支付被告空軍總司令部或前手相當對價為據。然
      系爭三間房屋雖為被告空軍總司令部原始起造，但被告空軍總司令部當初卻係
      以無償撥用方式使用系爭基地，而系爭基地迄今之管理機關仍非被告空軍總司
      令部，縱認當初被告空軍總司令部收受原告乙○○、戊○○及原告己○○之前
      手芮銀清繳交之款項，乃因被告空軍總司令部與原告乙○○、戊○○、訴外人
      芮銀清間就系爭房屋成立買賣契約，但該買賣契約是否包含房屋座落之基地，
      並非無疑。
    (二)再者，縱認被告空軍總司令部當年興建「藍天新村」眷舍，並收受住戶交付之
      款項，係與住戶間就該眷舍成立買賣契約，然當年係以具有空軍身分者方能取
      得價購該眷舍之資格，而原告乙○○並未具空軍身分，當初係以其夫董咸元身
      為空軍之資格價購系爭房屋，則縱認被告空軍總部當初係價售該房屋，該買賣
      契約之買受人亦應為董咸元而非原告乙○○，至為明確，則原告乙○○主張其
      與被告空軍總司令部間有買賣契約存在，誠屬無稽。
    (三)退萬步言，縱認原告三人就其所居住使用之系爭房屋及房屋坐落基地持分與被
      告空軍總司令部間有買賣契約存在，得向被告空軍總司令部請求移轉該等基地
      持分，惟原告乙○○、戊○○係於五十八年間即價購系爭房地，其對被告空軍
      總司令部因買賣關係而取得之該基地持分所有權移轉登記請求權，自請求權可
      行使時起算，因十五年間不行使而消滅。原告乙○○、戊○○對於被告空軍總
      司令部就系爭房屋之所有權移轉登記請求權，自買賣關係成立之日起，其請求
      權即得行使，而其期間，依民法第一百二十五條規定，為十五年，則自五十八
      年起算十五年之期間，縱至七十三年十二月三十一日止，十五年之時效期間亦
      已屆滿，原告乙○○、戊○○於八十九年十月十二日始具狀為本件請求（有起
      訴狀及本院收狀戳章可稽），該項請求權自已罹於時效而消滅，則被告既於時
      效完成後為拒絕給付之抗辯（參被告言詞辯論狀所載），自屬有據，原告乙○○、戊○○均無從請求被告空軍總司令部就系爭基地持分辦理所有權移轉登記
      ；又原告己○○係事後向芮銀清買受系爭台北市○○街三三○巷一弄三號三樓
      房屋，有其不爭執之國軍眷舍登記表、空軍眷舍居住憑證附卷可稽，其縱欲對
      於被告空軍總司令部請求辦理系爭基地持分之所有權移轉登記，亦須由原告己○○依民法第二百四十二條之規定，代位原出賣人對於被告行使權利，始足當
      之，是以原告己○○以自己名義起訴請求，亦屬無據。
    (四)又債權契約具有相對性，僅能拘束訂約當事人，原告主張就系爭房地與被告空
      軍總司令部間有買賣契約存在，惟卻以被告國防部軍務局、國有財產局明知該
      契約存在為由，請求被告國防部軍務局、國有財產局應與出賣人即被告空軍總
      司令部連帶負出賣人移轉系爭基地持分之責，其理之謬，尤不值一駁。
  五另原告先、備位聲明均請求確認原告對系爭基地之持分有優先購買權存在，並請
    求被告與之訂定優先承購契約云云，雖先、備位聲明對請求之基地持分不同，然
    其依據均為土地法第一百零四條第一項前段。按土地法第一百零四條第一項前段
    規定：「基地出賣時，地上權人、典權人或承租人有依同樣條件優先購買之權。
    」，本件縱認原告所主張事實全部為真，然原告並非系爭土地之地上權人、典權
    人或承租人，則依前開規定，原告當然不可能於系爭基地出賣時有優先購買權，
    則其請求確認有優先購買權存在、被告應與之訂定優先承購契約等，顯然無據，
    不應准許。
  六綜上，原告依據買賣契約及土地法第一百零四條第一項前段規定，請求被告應移
    轉系爭基地持分，並請求確認原告對系爭基地持分有優先購買權存在，及請求被
    告與之訂定優先承購契約，均無理由，應予駁回。
  七本件判決基礎已臻明確，兩造其餘主張陳述及所提之證據，均與本件判決結果無
    涉，毋庸再予審酌，附此敘明。
據上論結，原告之訴為無理由，依民事訴訟法第七十八條、第八十五條第一項，判決
如主文。
中      華      民      國    九十      年      四      月     十七     日
                                            民事第二庭法      官  陳婷玉
右為正本係照原本作成
如對本判決上訴，須於判決送達後廿日內向本院提出上訴狀
中      華      民      國    九十      年      四      月     十七     日
                                                      法院書記官  王  儀


司法院資訊處製作；財團法人民間司法改革基金會備份。
